臺灣士林地方法院刑事判決　　　　　　　　　　　　　九十一年度訴字第二一九號
　　聲　請　人　臺灣士林地方法院檢察署檢察官
　　被　　　告　甲○○
右列被告因違反水土保持法案件，經檢察官聲請逕以簡易處決處刑（八十九年度偵字
第九六四二號），本院認不宜以簡易判決處刑（九十一年度簡字第一二０號），改依
通常程序審理，判決如左：
    主  文
甲○○水土保持義務人，違反於山坡地內開挖整地，未先擬具水土保持計畫，致生水
土流失及毀損水土保持之處理與維護設施，處有期徒刑陸月，如易科罰金，以參佰元
折算壹日。
    事  實
一、泠建立於民國九十一年間因侵占案件，經本院判處有期徒刑三月確定，甲○○明
    知其於八十九年五月二十日向蔡文裕所承租台北市○○區○○路三段二號之房屋
    及其上之土地即台北市內湖區○○○○段六四之二、六五之二地號等二筆土地（
    下稱系爭土地），系爭二筆土地早經台北市政府報奉行政院八十四年十一月二十
    九日台農四二二八二號函核定，並經台北市政府於八十四年十二月八日府建
    五字第八四○八七三八七號公告，屬於適用「水土保持法」之山坡地範圍，如在
    該山坡地內開挖整地，水土保持義務人應先擬具水土保持計畫，送請水土保持主
    管機關核定，泠建立為該系爭土地之使用人，亦係水土保持法第四條所稱之水土
    保持義務人，竟違反規定，未經許可，且未先擬具水土保持計劃，即於八十九年
    五月二十八日，擅自僱用不知情之工人，將坐落上址之舊有屋舍拆除，開挖整地
    ，並毀損山坡地上原有之擋土牆、噴漿、護坡等水土保持之處理與維護設施，欲
    將該處作為汽車修理廠場地使用，致該山坡地表土裸露，土石鬆動、滑落附著無
    力，地表破壞，致生水土流失，總計甲○○開挖範圍約一百五十平方公尺。
二、案經台北市政府警察局內湖分局報請臺灣士林地方法院檢察署檢察官聲請簡易判
    決處刑，本院改依通常程序審理。
    理  由
一、訊據被告甲○○固坦承向第三人蔡文裕承租上開山坡地，並未擬具水土保持計劃
    ，送請主管機關核定，即自行僱工拆除舊有房舍欲使用該地作為汽車修護廠等情
    屬實，惟矢口否認有何違反水土保持法之行為，辯稱：因舊屋之樑柱嵌入山壁內
    ，拆除舊屋時，山壁即因此滑落，不知如此亦違法，嗣後亦已依市政府要求回復
    原狀等語。經查：
（一）前開坐落於台北市內湖區○○○○段六四之二、六五之二地號之土地，經台北
      市政府於八十四年十二月八日公告為適用「水土保持法」之山坡地範圍乙節，
      有台北市政府建設局函覆之北市建四字第九○二一八四三三○○號函文在卷可
      稽。再被告係向蔡文裕承租上揭土地使用等情，此為被告所承認，並有租賃契
      約書在卷為憑，是被告既為系爭土地之使用人，依水土保持法第四條之規定，
      應為該法所稱之「水土保持義務人」無疑。
（二）系爭土地原本即有台北市政府所施作之噴漿擋土牆水土保持設施乙情，已據證
      人蔡文裕於偵查中證述在卷，被告亦供稱：因欲將該處作為汽車修護廠，未經
      申請許可，亦未擬具水土保持計畫，即拆除舊屋，因舊屋樑柱嵌入山壁（即原
      有之噴漿擋土牆），山壁也因此滑落等語（見本院九十一年九月十七日審理筆
      錄），且證人即台北市政府建設局巡查員乙○○亦於偵查中證稱：「我們當初
      去現場查看，是發現他有破壞水土保持之設施，如擋土牆、噴漿、護坡等」，
      並有被告開挖整地之照片附卷為憑，足見被告之開挖整地已將原有之擋土牆、
      噴漿、護坡等水土保持之設施予以毀損，縱被告所辯其初始僅欲拆除舊屋，然
      其拆除舊屋之行為，既已致原有之噴漿、護坡、檔土牆滑落破壞，此等水土保
      持維護設施之毀損結果，自與被告之拆屋行為有關。按於山坡地內開挖、整地
      ，應依水土保持技術規範實施水土保持之處理與維護；而公、私有土地之經營
      或使用，依水土保持法應實施水土保持之處理與維護者，該土地之所有人、經
      營人或使用人為該法所稱之水土保持義務人；另於山坡地內從事開發建築用地
      、設置公園、墳墓、遊憩用地、運動場地或軍事訓練場、堆積土石、處理廢棄
      物或其他開挖整地所需之開挖、整地作業，其水土保持義務人應先擬具水土保
      持計劃，送請主管機關核定，水土保持法第四條、第八條第一項第五款、第十
      三條第一項分別定有明文。又本件擋土牆、噴漿及護坡，係應用工程方法，以
      保育水土資源、防治沖蝕、崩塌、地滑、土石流等災害之措施，本身即屬水土
      保持之處理與維護設施。被告縱為拆除舊有房舍而整地，惟仍應依水土保持法
      先擬具水土保持計畫，送請主管機關核定，詎被告不依法而行，即自行僱工開
      挖整地，毀損舊有具水土保持之處理與維護功能之擋土牆、噴漿、護坡等設施
      ，使該山坡地處於無災害防治措施之情況，彰彰甚明。末查，本件被告除毀損
      水土保持之處理與維護設施外，其行為尚致生水土流失之結果，此觀諸卷附照
      片所示，上開土地經開挖部分有土石裸露、土石滑落等情形，核與證人乙○○
      證稱：現場有表土裸露及水土流失等情形相符（見偵查卷第五十六頁、本院九
      十一年六月二十七日勘驗訊問筆錄），又依台北市政府所查報之照片以觀，現
      場堆有沙包防止泥沙流入社區等情，可見被告所開挖部分緊臨道路及住家，該
      開挖部分如遇雨，則裸露土石遭沖刷解壓，即會造成土石鬆動、滑落附著無力
      ，地表破壞，致生水土流失而危及邊社區住戶等情形，應可認定。本件事證已
      臻明確，被告犯行洵堪認定，應依法論科。
二、核被告甲○○所為，係違反水土保持法第十三條第一項於山坡地內開挖整地，其
    水土保持義務人應先擬具水土保持計畫，送請主管機關核定之規定，未先擬具水
    土保持計畫，致生水土流失及毀損水土保持之處理與維護設施，而犯同法第三十
    三條第三項前段之罪。山坡地保育利用條例第三十五條第三項，雖同有處罰規定
    ，惟水土保持法係山坡地保育利用條例之特別規定，依特別法優於普通法之原則
    ，應論以水土保持法第三十三條第三項前段之罪（最高法院八十八年度台非字第
    二七八號判決意旨參照）。被告委請不知情之工人開挖整地，為間接正犯。爰審
    酌被告素行、犯罪動機、智識程度、生活狀況、開挖整地之面積大小、犯罪所生
    之危險程度及犯罪後於警查獲及臺北市政府建設局通知改善後，即將護坡噴漿修
    復，造林植生（惟所修復之駁坎於颱風過後仍發生崩坍），且於本院審理時深知
    悔改等一切情狀，量處如主文所示之刑，以示懲儆。另查被告犯罪後，刑法第四
    十一條業於九十年一月四日經立法院修正通過為：「犯最重本刑為五年以下有期
    徒刑以下之刑之罪，而受六個月以下有期徒刑或拘役之宣告，因身體、教育、職
    業或家庭之關係或其他正當事由，執行顯有困難者，得以一元以上三元以下折算
    一日，易科罰金。但確因不執行所宣告之刑，難收矯正之效，或難以維持法秩序
    者，不在此限。併合處罰之數罪，均有前項情形，其應執行之刑逾六月者，亦同
    。」，並於同年一月十日經總統公布，於同年一月十二日生效，是被告犯罪後，
    法律已有變更，比較新舊法之結果，以新法有利於被告，依刑法第二條第一項前
    段之規定，應適用新法，對被告前開所宣告之刑，並諭知易科罰金之折算標準。
據上論斷，應依刑事訴訟法第四百五十二條、第二百九十九條第一項前段，水土保持
法第三十三條第三項前段、刑法第十一條前段、第二條第一項前段、第四十一條第一
項前段，罰金罰鍰提高標準條例第二條，判決如主文。
本案經檢察官鄭世揚到庭執行職務。
中      華      民      國    九十一    年      十      月      四      日
        臺灣士林地方法院刑事第四庭
                                            法  官  王  俊  雄
右正本證明與原本無異。
如不服本判決應於送達後十日內向本院提出上訴狀。
                                            書記官  許  秋  莉
中      華      民      國    九十一    年      十      月      八      日
附錄本案論罪科刑法條全文：
水土保持法第三十三條：
  有下列情形之一者，處新臺幣六萬元以上三十萬元以下罰鍰：
  一、違反第八條第一項規定未依水土保持技術規範實施水土保持之處理與維護，或
      違反第二十二條第一項，未在規定期限內改正或實施仍不合水土保持技術規範
      者。
  二、違反第十二條至第十四條規定之一，未先擬具水土保持計畫或未依核定計畫實
      施水土保持之處理與維護者，或違反第二十三條規定，未在規定期限內改正或
      實施仍不合水土保持技術規範者。
  前項各款情形之一，經繼續限期改正而不改正者或實施仍不合水土保持技術規範者
  ，按次分別處罰，至改正為止，並令其停工，得沒入其設施及所使用之機具，強制
  拆除及清除其工作物，所需費用，由經營人、使用人或所有人負擔。
  第一項第二款情形，致生水土流失或毀損水土保持之處理與維護設施者，處六月以
  上五年以下有期徒刑，得併科新臺幣六十萬元以下罰金；因而致人於死者，處三年
  以上十年以下有期徒刑，得併科新臺幣八十萬元以下罰金；致重傷者，處一年以上
  七年以下有期徒刑，得併科新臺幣六十萬元以下罰金。
